【裁判字號】    98,台上,777
【裁判日期】    980507
【裁判案由】    返還存款
【裁判全文】
最高法院民事判決              九十八年度台上字第七七七號
上  訴  人  兆豐證券股份有限公司（即倍利國際綜合證券股份
            有限公司）
法定代理人  甲○○
訴訟代理人  柳正村律師
被 上訴 人  保證責任彰化縣鹿港信用合作社（即彰化縣鹿港鎮
            信用合作社）
法定代理人  乙○○
訴訟代理人  吳光陸律師
上列當事人間請求返還存款事件，上訴人對於中華民國九十七年
七月二十二日台灣高等法院台中分院第二審更審判決（九十五年
度金上更(四)字第五號），提起上訴，本院判決如下：
    主  文
上訴駁回。
第三審訴訟費用由上訴人負擔。
    理  由
本件上訴人主張：伊（上訴人之原名稱係寶順證券股份有限公司
，經變更名稱為倍利國際綜合證券股份有限公司；再變更為兆豐
證券股份有限公司）前將原判決附表一（下稱附表一）所示五筆
定期存款（下稱系爭定期存款）共計新台幣（下同）六千萬元存
於被上訴人處，約定存款期間及利率如附表一所示。伊並未積欠
被上訴人墊款，詎被上訴人竟於民國八十三年十二月二十日以存
證信函通知伊，謂伊未歸還墊款五千六百八十二萬二千七百四十
七元，經與伊之系爭定期存款為抵銷後，已將餘款三百十七萬七
千二百五十三元另存定期存款云云。顯見被上訴人有到期不（履
行）返還伊該定期存款之虞，伊自得提前解約，請求返還該定期
存款。爰以本件訴狀繕本（於八十四年一月二十八日）之送達，
為解約之意思表示。求為命被上訴人給付（返還）伊五千六百八
十二萬二千七百四十七元，及自八十四年一月二十八日起至清償
日止，按原判決附表三（下稱附表三）所示利率算付利息之判決
（上訴人原請求自八十三年十二月二十一日起至八十四年一月二
十七日止之利息而未減縮部分，業經原審於更審前判決其勝訴確
定）。
被上訴人則以：上訴人之營業員即訴外人周文得、蘇明雪（下稱
周文得等二人），於八十三年十一月一日，利用原判決附表四（
下稱附表四）所示訴外人林鳳珠等二十三人（下稱林鳳珠等二十
三人）之名義，以當日沖銷方式，買賣如附表四所示之股票，並
於同月三日交割時，詐領該賣出之股票款「五千六百三十五萬九
千元」，卻未繳納買入之股票款「五千六百八十二萬二千七百四
十七元」。伊為使上訴人對證券交易所完成交割手續而代墊該買
入之股票款，上訴人即應依兩造間之約定、無因管理及侵權行為
之法律關係，負返還（賠償）伊該墊款之責。因上訴人拒絕返還
，伊即得就上訴人之系爭存款債權為抵銷，將其餘額另存定期存
款。經抵銷結果，伊已無再給付該存款之責等語，資為抗辯。
原審斟酌全辯論意旨及調查證據之結果，以：上訴人在被上訴人
處存有系爭（五筆）定期存款。上訴人之營業員周文得等二人，
前利用訴外人林鳳珠等二十三人之名義，以總價「五千九百三十
一萬一千九百八十八元」買入（未辦交割者為五千六百八十二萬
二千七百四十七元），以「五千八百八十六萬四千八百七十五元
」賣出之當日沖銷（同一日買、賣同一證券）方式，買賣如附表
四所示之股票。並於辦理交割日（八十三年十一月三日）上午，
利用被上訴人受託辦理上訴人客戶收付交割款項電腦作業流程（
即客戶出賣股票款項已先列入，買入之股票款尚未扣帳）之間隙
，偽造林鳳珠等二十三人之取款憑條，將渠等設於被上訴人之帳
戶內款項合計「五千六百三十五萬九千元」，轉匯他帳戶後提領
一空之事實，為兩造所不爭執。依兩造為辦理客戶買賣證券款項
劃撥交割作業所簽訂之合約書（下稱系爭合約書），及證券買賣
委託人（即上訴人之客戶）出具予被上訴人之委託書（下稱系爭
委託書）等「書面」約定，就當日沖銷，原固採買、賣相抵後之
「淨收付餘額」交割方式。即就「做賺」之客戶，被上訴人係以
「淨付餘額」撥入客戶帳戶，而非以出賣股票之總金額撥入帳戶
。斯時，被上訴人即有為上訴人墊款之必要。至於「做賠」之客
戶，被上訴人應就「淨收餘額」向客戶收取後，撥轉入上訴人之
交割專用帳戶，無代墊之情形。惟徵諸上訴人公司之總經理施壬
棽證稱：賣出股票之價款，交割日當天上午九時可領，買入股票
之價款交割日當天下午才繳。上訴人於買賣第二天將磁碟片（電
腦媒體）交予被上訴人，被上訴人即於當晚依磁碟片資料，將賣
出股票之價款匯入客戶帳戶等語。暨該磁碟片實係包含買、賣之
全部，非僅列買賣之差額等情。可見上訴人交付磁碟片予被上訴
人之同時，縱曾一併交付淨收、淨付之名冊，但買賣收支之全部
，均係依磁碟片處理。再參諸上訴人之客戶施祖修、周秀分、蘇
明雅、蘇秀枝等人，在八十三年九月至十一月間之當日沖銷交易
情形。及證人即被上訴人副總經理吳修旺、洪桂森分別證稱：「
伊與上訴人公司之代表江清波有採取總額交割之『口頭』約定。
」「最初訂約時人工作業沒辦法用總額方式處理，所以採餘額交
割，後來電腦作業後，雖（系爭）合約書約定餘額交割，然實際
上係依照上訴人公司的需求，採總額交割方式處理。當時伊任資
訊室主任，係根據上訴人公司所送資料作業，伊未曾收到餘額資
料（所以未以餘額方式處理）」各等語。足認兩造與客戶間關於
當日沖銷之交易，並未再依系爭合約書及委託書約定之以「餘額
交割」方式辦理，而係改依「口頭」約定之一切作業實際上悉依
磁碟片之資料，採取「總額交割」方式處理。且客戶於交割當日
上午九時可領取「賣出」股票之金額，係被上訴人為上訴人之墊
款。上訴人辯稱：其與被上訴人間無此口頭約定云云，為不足取
。亦難據周文得於原審法院另件刑事案件（八十五年度上字第二
○七二號）審理中，陳稱伊係利用電腦設計漏洞，冒領款項等語
，而為有利於上訴人之認定。是兩造間就當日沖銷之交易方式既
已不採餘額交割，對於同一成交日有買賣股票之客戶，兩造之合
約又未限制其領取賣出股票之價款；或限制買股票價金需以賣出
股票之價金支付。則該客戶於交割日早上九時領取出賣股票之價
金，於下午三點半前存入買股票之價金，即無不可。被上訴人對
同一成交日有買賣股票者，除有法定事由（例如法院之扣押）外
，實無權阻止其領取賣出股票之價款。縱被上訴人於周文得等二
人提領款項之前一日，已列出「中心轉帳失敗表」，並將之交付
上訴人，而得悉轉帳失敗。然被上訴人交付該轉帳失敗表，僅係
方便上訴人向客戶催款，與客戶得否領取其賣出股票之價款，實
無相關。況上訴人對轉帳失敗之情形，始終未為異議，周文得等
二人（利用客戶名義）更非不得於交割當日下午三時三十分前，
再補（買入股票）款項之不足，益難認被上訴人對周文得等二人
之提款，為有過失。上訴人主張被上訴人應不准許「林鳳珠等二
十三人」（周文得等二人利用之名義人）提領款項，卻任其提領
，顯有重大過失，依系爭合約書第八條之約定，應由被上訴人自
負其責云云，仍無可取。從而，被上訴人依雙方以口頭約定變更
之「總額交割」方式，循上訴人交付磁碟片之指令，處理買賣股
票款項之收支，為上訴人所墊付之款項，實非以林鳳珠等二十三
人名義買、賣股票之相抵餘額，而係因周文得等二人利用該二十
三人名義買入股票，事後未存入買股票價款，致被上訴人已無從
自早先撥入各該帳戶之賣股票價款（經周文得等二人提領）扣轉
返還之買入股票款項，即「五千六百八十二萬二千七百四十七元
」，上訴人對該墊款即負有返還之責。因上訴人提前以（八十四
年一月二十八日）訴狀繕本之送達，向被上訴人為解除系爭定期
存款契約之意思表示，並據以請求被上訴人返還該存款。被上訴
人就其應受返還之上述墊款債權與上訴人之存款債權為抵銷之意
思表示，即於八十四年一月二十八日適宜抵銷時，發生抵銷之效
力。經抵銷結果，上訴人猶請求被上訴人返還該抵銷之「五千六
百八十二萬二千七百四十七元」本息，自屬無理，不應准許。為
原審心證之所由得，並說明兩造其餘攻擊防禦方法毋庸逐一審酌
之理由。因而廢棄第一審所命被上訴人給付（即三千九百七十七
萬五千九百二十三元之本息）部分之判決，改判駁回上訴人該部
分之訴，並維持第一審駁回上訴人請求被上訴人另給付一千七百
零四萬六千八百二十四元本息部分之判決，駁回上訴人之上訴，
經核於法並無違誤。上訴論旨，徒就原審取捨證據、認定事實及
解釋契約之職權行使，指摘原判決不當，聲明廢棄，非有理由。
至上訴人於上訴本院後，另主張當事人間就證券融資融券之相關
契約約定，依證券交易法第十九條之規定，均屬法定要式契約，
應以「書面」為之，始生效力。兩造間縱有「口頭」約定，亦屬
無效云云。經核係屬新攻擊防禦方法，依民事訴訟法第四百七十
六條第一項規定意旨，本院無從予以審酌，附此指明。
據上論結，本件上訴為無理由。依民事訴訟法第四百八十一條、
第四百四十九條第一項、第七十八條，判決如主文。
中    華    民    國  九十八  年    五    月    七    日
                      最高法院民事第三庭
                          審判長法官  蘇  茂  秋
                                法官  陳  碧  玉
                                法官  王  仁  貴
                                法官  張  宗  權
                                法官  陳  重  瑜
      本件正本證明與原本無異
                                      書  記  官
中    華    民    國  九十八  年    五    月   二十   日
                                                      Ｑ


司法院資訊處製作；財團法人民間司法改革基金會備份。
